最高法院刑事判決　　　　　　九十四年度台上字第二三九六號
　　 上　訴　人　甲○○
　　 　　　　　　　　　　10.
　　 選任辯護人　李文禎律師
　　　　　　　　 黃如流律師
上列上訴人因誣告案件，不服台灣高等法院台南分院中華民國九
十一年七月九日第二審更審判決（九十年度上更(一)字第二四○號
，起訴案號：台灣台南地方法院檢察署八十六年度偵字第九二一
一號），提起上訴，本院判決如下：
    主  文
原判決撤銷，發回台灣高等法院台南分院。
    理  由
本件原判決認定：上訴人甲○○為台南市○○區○○路四段二七
四巷二十八弄十七號一樓佳昇餐具有限公司（以下稱佳昇公司）
之負責人，因資金短缺，經常向李光中或委其向他人調借現款。
明知其所有台南區中小企業銀行安和分行第五二二─○帳號，支
票號碼ＡＢ00000000（起訴書誤載為ＡＢ00000
000）、民國八十五年五月二十五日期、面額新台幣（下同）
七十四萬元，ＢＭ0000000、八十五年八月十五日期、
面額七十五萬元，ＢＭ0000000、八十五年八月二十五
日期、面額七十六萬四千四百元等支票三張，係其親自簽發並囑
交李光中，換回其先前委託李某代為調現而無法兌付之支（客）
票。竟意圖免除票據責任並使李光中受刑事處分，於八十五年九
月二十四日向台灣台南地方法院檢察署具狀，虛構上開票據係李
光中利用保管其印章時，私擅簽發並背書，持向法院聲請對其發
支付命令之事實，而向該署檢察官誣指李光中犯偽造有價證券等
罪，經該署檢察官以八十五年度偵字第一一二一八號偽造有價證
券案件偵查後，以無證據證明李光中有偽造右開三紙支票之行為
，將李光中予以不起訴處分確定等情。因而撤銷第一審之無罪判
決，改判論上訴人以意圖他人受刑事處分，向該管公務員誣告罪
，判處有期徒刑陸月，固非無見。
惟查：（一）審理事實之法院，於當事人聲請之證據調查完畢後
，對於案內與待證事實有重要關係，在客觀上認為有發現真實之
必要，或於公平正義之維護或對被告利益有重大關係之事項，而
應依法調查之證據，如未依法調查，或雖已調查而未調查明白，
即與證據未經調查無異，如率行判決，其判決當然為違背法令。
本件告訴人李光中於原審上訴審時主張：其與上訴人於八十五年
五月一日簽訂之「代佳昇公司處理債務協議書」，附表「截至八
十五年四月二十五日止李光中代佳昇公司經貸金額明細表NO .3
」穩聚借票部分，八十五年四月二十四日計有三紙，金額分別為
六十五萬元、七十一萬元（金主均為賴光印）、七十四萬元（金
主為王文聰），三紙共計二百一十萬元﹙見八十六年度偵字第九
二一一號卷第二十七頁『佳昇甲○○與穩聚周明信互換支票處理
經過明細表』﹚，該三紙支票係上訴人簽發後，再交由告訴人向
外調借現款，告訴人於調得現款後，已於八十五年一月十六日自
台南市第三信用合作社將調得之現款二百十萬元匯入台南企銀台
南分行甲○○帳戶內，有匯款回條影本在卷可證（見同上卷第二
十八頁），嗣因該三紙支票屆期無法兌現，上訴人乃另行簽發系
爭三紙支票換回，換票經過情形亦有「互換支票處理經過明細表
」可稽（見同上卷第十九、二十四、二十七頁），實情為何？有
就上開協議書內容與換票經過及調得款項匯入何人帳戶等詳加調
查之必要。本院前次發回意旨業經指明，原審仍未詳細調查、細
心勾稽，僅於九十年十一月二十七日審理、九十一年二月二十六
日調查時，詢問告訴人：被告（即上訴人）是否有把二百十萬元
匯入你的帳戶？（答：有的，但與本案無關。）你匯款二百十萬
元是什麼錢？（答：是他向我調的錢。）嗣於九十一年四月十五
日調查、九十一年六月二十五日審理時，詢問上訴人：李光中匯
二百十萬元給你是什麼錢？（答：不知道，因為有五家銀行的錢
，都是他在處理。）問：是否李光中向人借得二百十萬元，並匯
入你的帳戶，後來因為沒有還錢，所以你才開三張支票給他？（
答：沒這回事。以上見原審更審卷第二宗第四十五、一○一、一
一五、一一六、一五七頁）。其事實如何，並未明瞭，瑕疵仍然
存在，遽行判決，自屬無可維持。（二）有罪判決書，對於被告
有利之證據不採納者，應說明其理由，為刑事訴訟法第三百十條
第二款所明定，故有罪判決書對於被告有利之證據，如不加以採
納，必須說明其不予採納之理由，否則即難謂非判決不備理由之
違法。告訴人李光中之姐曾自台北傳真佳昇公司明細分類帳至佳
昇公司辦公室予蔡炎誠，上開傳真之佳昇公司明細分類帳分別記
載：於八十五年五月二十五日、同年六月十五日、六月二十二日
，「還文聰換新麗」七十六萬四千四百元、「還王文聰」七十五
萬元、「還王文聰（村票）」七十四萬元等情，有證人蔡炎誠之
訊問筆錄暨佳昇公司明細分類帳一紙在卷可查（見原審卷第二宗
第七十四、七十五、一三三頁）。另依卷附八十五年五月一日簽
訂之代佳昇公司處理債務協議書所載，關於佳昇公司之債務則委
由李光中代為處理。則上述三筆借款佳昇公司是否均已清償？如
屬肯定，告訴人既代為處理該公司之債務，自應代為取回佳昇公
司原用以調現之支票。該公司於清償債務後，是否仍需由上訴人
再簽發系爭三紙支票交付告訴人以換回原調現之支票？即非無研
求餘地。原判決對於上訴人所提之上開證據，並未置論，亦未說
明其不予採納之理由，自有理由不備之違背法令。（三）客觀上
為法院認定事實及適用法律基礎之證據，雖已調查而其內容尚未
明瞭者，即與未經調查無異，如遽行判決，仍屬應於審判期日調
查之證據而未予調查。原判決理由內記載：上訴人於八十五年五
月十七日向台南區中小企業銀行安和分行申請更換支存印鑑，且
依其所寫「支票存款戶更換印鑑後憑舊式印鑑付款通知書」上，
明白記載「茲本人已向貴行申請辦妥更換印鑑手續，新印鑑啟用
前簽出左列已屆票載發票日期未兌領及未屆票載發票日期之支票
，提示時仍請貴行憑原舊式印鑑付款」等語（見原判決第五頁第
一至六行）。如若不虛，係認上訴人於更換印鑑時，並同意銀行
憑舊印鑑兌領付款。惟上訴人於八十五年五月十七日向台南區中
小企業銀行安和分行申請之印鑑掛失止付及單摺補發申請書及支
票存款印鑑卡上之簽名筆跡、印章均屬相同，但與卷附「支票存
款戶更換印鑑後憑舊式印鑑付款通知書」（以上見原審更審卷第
二宗第九至十二頁）上之簽名、印章均不相同，且上開通知書及
其內容係由電腦打字而成，亦無日期，該通知書是否確由上訴人
親自或經由其同意所填寫，則非全無疑義。因關係上訴人犯行之
認定，究竟實情如何，亦有詳加調查，釐清真相之必要，原審未
予細心勾稽，詳查慎斷，遽行判決，即有證據調查未盡之違法。
以上或為上訴意旨所指摘，或為本院得依職權調查之事項，應認
原判決有撤銷發回之原因。
據上論結，應依刑事訴訟法第三百九十七條、第四百零一條，判
決如主文。
中　　華　　民　　國　九十四　年　　五　　月　　六　　日
                      最高法院刑事第七庭
                          審判長法官  林　增　福
                                法官  邵　燕　玲
                                法官  張　清　埤
                                法官  陳　世　雄
                                法官  陳　朱　貴
      本件正本證明與原本無異
                                      書  記  官
中　　華　　民　　國　九十四　年　　五　　月　 十三 　日
                                                      Ｑ
